臺灣高等法院刑事裁定
110年度毒抗字第1166號
抗  告  人  
即  被  告  蔡霈俥


上列抗告人即被告因違反毒品危害防制條例案件，不服臺灣桃園
地方法院中華民國110年7月12日所為裁定（110年度毒聲字第105
8號），提起抗告，本院裁定如下：
    主  文
抗告駁回。
    理  由
一、原裁定意旨略以：抗告人即被告甲○○基於施用第二級毒品甲
    基安非他命之犯意，於民國109 年11月4 日晚間11時許，在
    桃園市○○區○○路000 號奇異果共享旅店601 號房內，以將甲
    基安非他命放入玻璃球燃燒吸食煙霧之方式，施用甲基安非
    他命1 次。嗣於同日晚間11時53分許，為警在上址查獲，並
    扣得甲基安非他命1 包（驗前毛重1.0058公克）、吸食器1 
    組。爰依毒品危害防制條例第20條第1項及觀察勒戒處分執
    行條例第3條第1項規定，裁定將被告送勒戒處所觀察、勒戒
    。
二、抗告意旨略以：被告前因施用毒品案件，經檢察官為緩起訴
    處分後，均按時參加毒品戒癮治療計畫，期間因新冠肺炎疫
    情爆發，始偶有缺席情況，衡諸毒癮戒除並非短期可竟其功
    ，為避免之前療程歸於徒勞，應予被告再次接受戒癮治療之
    機會，檢察官未充分審酌被告無其他毒品犯罪紀錄，及被告
    之生活狀況、家庭背景、經濟能力、對毒品之依賴程度，亦
    未說明被告有何不適宜為戒癮治療之原因，已有裁量瑕疵，
    原審法院復未就檢察官聲請觀察、勒戒之理由實質審查，剝
    奪被告之聽審權，難認適法。
三、按犯第10條之罪者，檢察官應聲請法院裁定，或少年法院（
    地方法院少年法庭）應先裁定，令被告或少年入勒戒處所觀
    察、勒戒，其期間不得逾2月，毒品危害防制條例第20條第1
    項定有明文。
四、經查：
  ㈠被告基於施用第二級毒品甲基安非他命之犯意，於109 年11
    月4 日晚間11時許，在桃園市○○區○○路000 號奇異果共享旅
    店601 號房內，以將甲基安非他命放入玻璃球燃燒吸食煙霧
    之方式，施用甲基安非他命1 次之事實，業據被告於警詢及
    檢察官訊問時坦承不諱（臺灣桃園地方檢察署109年度毒偵
    字第7011號偵查卷宗【下稱偵卷】第34、35、126頁），並
    有甲基安非他命1包、吸食器1組扣案，及桃園市政府警察局
    中壢分局扣押筆錄、扣押物品目錄表、詮昕科技股份有限公
    司毒品原物檢驗報告附卷可資佐證（偵卷第53至59、135頁
    ）。且被告為警採集之尿液經以酵素免疫分析法檢驗，及氣
    相層析質譜儀法、液相層析串聯質譜儀確認檢驗結果，呈安
    非他命、甲基安非他命陽性反應，有桃園市政府警察局中壢
    分局（隊）真實姓名與尿液、毒品編號對照表、台灣檢驗科
    技股份有限公司109 年11月24日濫用藥物檢驗報告（檢體編
    號：E000-0000 號）在卷可稽（偵卷第79、133頁），俱徵
    被告前揭任意性自白與事實相符。從而，被告施用第二級毒
    品甲基安非他命犯行，洵堪認定。
　㈡又被告前未曾因施用毒品經觀察、勒戒，此觀本院被告前案
    紀錄表即明，參酌最高法院110年度台非字第98號判決意旨
    ，檢察官附命完成戒癮治療之緩起訴處分，不等同觀察、勒
    戒或強制戒治，是被告本件施用毒品犯行，依毒品危害防制
    條例第20條第1項規定，自應送勒戒處所觀察、勒戒。　
  ㈢被告雖以前揭情詞提起抗告。然查：
  ⒈毒品危害防制條例第24條第1項規定，採行觀察、勒戒與緩起
    訴並行之雙軌模式，賦與檢察官依職權裁量行使，檢察官是
    否給予施用毒品者為附命完成戒癮治療或其他條件之緩起訴
    處分，自得本於毒品危害防制條例第24條之規定及立法目的
    ，依行政院所頒「毒品戒癮治療實施辦法及完成治療認定標
    準」，選擇實施對象、內容、方式與執行之醫療機構，妥為
    斟酌，其裁量結果如認適於為緩起訴處分者，應於緩起訴處
    分中說明其判斷之依據，如認為應向法院聲請觀察、勒戒者
    ，則係適用原則而非例外，法院原則上應予尊重，僅就其認
    定事實有誤、違背法令，或其裁量有重大明顯瑕疵等為審查
    。且毒品危害防制條例觀察、勒戒之規定，係對施用毒品成
    癮者所為之積極矯治措施之保安處分，目的在斷絕施用毒品
    者對毒品之依賴，屬強制規定，除經檢察官審酌個案情形，
    依毒品危害防制條例第24條第1項為緩起訴處分，可排除觀
    察、勒戒之適用外，即應向法院聲請裁定將被告送勒戒處所
    觀察、勒戒，非謂被告不具有「毒品戒癮治療實施辦法及完
    成治療認定標準」所定不適合為戒癮治療之事由存在，檢察
    官即應為附命完成戒癮治療或其他條件之緩起訴處分，此不
    待言。被告以檢察官未就其接受戒癮治療之意願或完成戒癮
    治療應遵守事項之能力為徵詢或說明，即採取具有拘束人身
    自由效果之觀察、勒戒程序，認檢察官聲請觀察、勒戒未盡
    合義務性裁量之責，容有誤會。
　⒉再者，被告前於108 年7 月間因施用毒品案件，經臺灣桃園
    地方檢察署檢察官以108 年度毒偵字第3864號為緩起訴處分
    （下稱A 案），嗣被告於109 年5 月間再犯施用毒品案件，
    經臺灣桃園地方檢察署檢察官考量被告於前開緩起訴期間已
    多次至醫院參加毒品戒癮治療計畫，衡諸毒癮戒除本非短期
    可竟其功，為免先前之療程歸於徒勞，應可再次給予被告機
    會，而以109 年度毒偵字第4447號再為緩起訴處分（下稱B
    案），有前揭緩起訴處分書存卷為憑（偵卷第195至201頁）
    。詎被告於A 案戒癮治療期程內，無故未依指定時間至戒癮
    治療機構接受心理治療及門診追蹤輔導，缺席門診治療及驗
    尿各1 次、心理團體治療6 次，且未進行最後3 次驗尿，是
    由臺灣桃園地方檢察署檢察官以110 年度撤緩字第13號撤銷
    緩起訴處分，並經臺灣高等檢察署以110 年度上聲議字第21
    31號處分書，以被告「無正當理由未前往桃園療養院接受治
    療，經原署發函告誡後，仍未定時接受戒癮治療，致於履行
    期間內未能完成戒癮治療而無從補正已甚明確」，駁回被告
    再議而確定，有該處分書可佐（偵卷第205至208頁）。審酌
    被告於A案所受緩起訴處分期間為108年11月28日至110年5月
    27日，此間被告非僅施用毒品而犯B案，繼之又於109年11月
    4日再度施用毒品而犯本案，佐以被告於警詢、偵查中坦承
    ：我為了提神，每周施用毒品1次，每次用量0.3公克；扣案
    甲基安非他命是我於109年11月4日晚間7時許購買後施用所
    餘，也是自己要施用的等語（偵卷第35、156、157頁），足
    見被告戒除毒癮之決心甚為薄弱，機構外處遇對於被告顯無
    成效，實有以機構內處遇程序施以觀察、勒戒或強制戒治，
    同時斷絕被告得任意取得毒品途徑之必要。
　⒊又毒品危害防制條例並未明定法院須經開庭訊問，始得為觀
    察、勒戒之裁定，與刑事訴訟法規定羈押、審判程序應先行
    訊問被告之法定程序原則有別，此為立法者依據所涉公益與
    被告權益為各項權衡之立法裁量結果，是原審未傳訊被告到
    庭陳述意見，難謂有何違反正當法律程序或侵害被告聽審權
    之虞。
　㈣從而，本件被告於前案施用毒品經緩起訴處分期間，仍有持
    續施用毒品之習，復未能遵期至醫療院所接受心理治療及門
    診追蹤輔導，機構外之處遇對被告確無成效，檢察官斟酌個
    案情節，於109年11月6日訊問被告，賦予陳述意見之機會後
    （偵卷第125、126頁），未以緩起訴處分方式轉介被告前往
    醫療院所治療，循法律規定之原則，依毒品危害防制條例第
    20條第1項規定聲請觀察、勒戒，當無違法或裁量濫用之瑕
    疵可指。從而，原審據檢察官之聲請，依毒品危害防制條例
    第20條第1項、觀察勒戒處分執行條例第3條第1項規定，裁
    定將被告送勒戒處所觀察、勒戒，核無違誤。　
五、綜上，抗告意旨所指，尚乏所據。本件抗告為無理由，應予
    駁回。爰依刑事訴訟法第412條，裁定如主文。
中　　華　　民　　國　　110 　年　　8 　　月　　16　　日
                  刑事第三庭    審判長法　官  張惠立   
                                      法　官  劉兆菊 
                                      法　官  廖怡貞
以上正本證明與原本無異。
不得再抗告。
                                      書記官  劉芷含
中　　華　　民　　國　　110 　年　　8 　　月　　16　　日